【裁判字號】    99,訴,1536
【裁判日期】    991019
【裁判案由】    債務人異議之訴
【裁判全文】
臺灣板橋地方法院民事判決              99年度訴字第1536號
原      告  丙○○
訴訟代理人  甲○○
被      告  乙○○
上列當事人間請求債務人異議之訴事件，本院於民國99年9月28
日言詞辯論終結，判決如下：
    主      文
本院99年度司執字第45493號拍賣抵押物事件所為之強制執行程
序，應予撤銷。
訴訟費用由被告負擔。
    事實及理由
一、原告起訴主張：
（一）其先前與於三人吳美珠共同投資他人經營之蝦苗生意，民
      國81年、82年間簽發支票幫助吳美珠週轉現金，嗣吳美珠
      週轉不靈，要求其再簽發支票交由吳美珠持向被告籌措現
      金，其後吳美珠即避不見面。
（二）然被告對原告佯稱為保護原告財產不致遭受吳美珠或其他
      人求償，要求原告將所有坐落台北縣永和市○○段436地
      號土地持分1/5及其上1834建號（即門牌台北縣永和市○
      ○路1巷30號5樓）建物所有權全部（以下稱系爭抵押物）
      ，設定本金最高限額新台幣（下同）500萬元之抵押權予
      被告，實則兩造間並無借款或其他債權債務關係。
（三）其未曾持票向被告借款，被告也從未提示原告簽發之支票
      ，被告持有原告支票之權利已逾票據法第22條所定時效期
      間，其為時效抗辯。被告徒憑執有原告簽發支票之事實，
      作為借款之證明，應不足採信。
（四）本院99年度司執字第45493號拍賣抵押物強制執行事件，
      尚未執行終結，爰依強制執行法第14條第2項之規定，提
      起債務人異議之訴，求為判決如主文所示等語。
二、被告則以：
    系爭抵押物於81年5月1日設定本金最高限額500萬元之抵押
    權，其存續期間至86年5月1日止，此係原告以面額共計660
    萬元支票擔保借款而設定，兩造為票據直接前後手，原告交
    付票據，其將金錢交借原告。並非如原告所述係為避免他人
    求償而虛偽設定。支票屆期後原告要求不要提示兌現，迄今
    尚積欠其660萬元未清償，其提起異議無理由等語置辯，並
    答辯聲明：原告之訴駁回。
三、查被告前經聲請本院99年度司拍字第274號拍賣抵押物事件
    ，經本院形式審理後，於99年5月13日裁定原告所有之系爭
    抵押物准予拍賣，並由被告執為本院99年度司執字第45493
    號強制執行事件之執行名義，該執行事件停止執行中等情，
    業經本院職權調取上開執行卷宗核閱屬實。
四、按執行名義無確定判決同一之效力者，於執行名義成立前，
    如有債權不成立或消滅或妨礙債權人請求之事由發生，債務
    人亦得於強制執行程序終結前提起異議之訴，強制執行法第
    14條第2項定有明文。該項立法意旨，在於無實體上確定力
    之執行名義，因未經實體上權利存否之審查，債務人實無抗
    辯之機會，乃就此項執行名義成立前，所存實體上權利義務
    存否之爭執，許由債務人提起異議之訴，以謀救濟。即債務
    人就實體上權利義務之存否，在強制執行程序終結前，尚得
    提起異議之訴。倘未於該強制執行程序終結前加以爭執，依
    該執行名義所為之強制執行程序始成為終局之執行，以求程
    序之安定。準此，得依此項規定提起異議之訴者，應限於依
    非訟事件程序審查而許可對之強制執行之債務人。本件為准
    許拍賣抵押物可為終局執行名義之裁定，所載之債務人即原
    告，自得依同法第14條第2項起訴。
五、本件原告主張其與執行名義債權人即被告間，無借款之事實
    ，亦無債務關係，應由被告證明借貸關係存在之情，為被告
    所否認。經查，兩造間於81年8月24日成立之系爭抵押物抵
    押權設定書（見本院卷第23頁），約定本金最高限額500萬
    元之抵押權存續期間，自81年5月1日至86年5月1日止，此為
    兩造所不爭執並有上開設定契約書為證，足見系爭抵押物抵
    押權應屬存在。惟原告爭執並無被告所指之抵押權所擔保之
    借貸關係，依舉證責任分配原則，此積極之借貸事實應由被
    告負舉證義務。
六、被告雖提出以原告為發票人之面額共計660萬元之支票（見
    本院卷第25至28頁）為證，主張此為原告借款之證明，惟按
    「支票雖為無因證券，惟於執票人主張發票人係向執票人借
    款而簽發支票為清償方式，發票人復抗辯未收受借款者，兩
    造間就原因關係是否成立之爭執，即應依一般舉證責任原則
    ，由執票人就借款已經支付之事實，負舉證責任」，此有最
    高法院73年度第1次民事庭會議決議可參。本件被告即執票
    人除提出上開支票為證外，別無其他證據足以證明抵押權所
    擔保之借貸法律關係已成立之事實。從而原告起訴主張兩造
    間無何借貸關係，應屬真實可信。
七、再按票據上之權利，對匯票承兌人及本票發票人，自到期日
    起算；見票即付之本票，自發票日起算；3年間不行使，因
    時效而消滅。對支票發票人自發票日起算，1年間不行使，
    因時效而消滅。票據法第22條第1項定有明文。本件被告雖
    執有原告簽發面額共計660萬元之10張支票（見本院卷第25
    至28頁），然其發票日係自81年5月15日起至82年9月8日止
    ，迄今已逾票據法第22條第1項所定之時效期間，本件原告
    復以此為時效抗辯，拒絕給付票據債務，其主張於法有據。
    再者，即便被告有何票據法第22條第4項規定之利得償還請
    求權，亦已逾民法第125條規定15年之期間。是本件原告主
    張其不付上開抵押權清償責任，應屬有據。
八、從而，原告於強制執行程序終結前，主張99年5月13日本院
    99年度司拍字第274號執行名義成立前，有消滅或妨礙債權
    人即本件被告請求之事由發生，提起本件債務人異議之訴，
    請求撤銷本院99年度司執字第45493號號強制執行事件之執
    行程序，即有理由，應予准許。本件事證已臻明確，兩造其
    餘攻擊防禦方法，核與判決結果無影響，爰不一一論述，併
    此敘明。
九、結論：原告之訴為有理由，依民事訴訟法第78條，判決如主
    文。
中    華    民    國    99    年    10    月    19    日
                  民事第三庭    法  官  陳財旺
以上正本係照原本作成
如對本判決上訴，須於判決送達後20日內向本院提出上訴狀。如
委任律師提起上訴者，應一併繳納上訴審裁判費。
中    華    民    國    99    年    10    月    19    日
                                書記官  陳淑芳

司法院資訊處製作；財團法人民間司法改革基金會備份。
